【裁判字號】    94,再易,89
【裁判日期】    950118
【裁判案由】    返還不當得利
【裁判全文】
臺灣高等法院民事判決                  94年度再易字第89號
再審  原告  丁○○
訴訟代理人  丙○○
複  代理人  蘇信誠律師
再審  被告  甲○○
            乙○○
上列當事人間請求返還不當得利事件，再審原告對於中華民國94
年 6月28日本院94年度上易字第11號確定判決提起再審，經本院
於95年1月4日言詞辯論終結，判決如下：
    主      文
再審之訴駁回。
再審訴訟費用由再審原告負擔。
    事實及理由
一、查本件返還不當得利再審事件，原審於民國（下同）94年 6
    月29日以94年度上易字第11號作成終局判決，並於同年 7月
    27日送達再審原告，再審原告於同年 7月27日提起本件再審
    之聲請，已遵守民事訴訟法第500條第1項30日不變期間之規
    定，合先敘明。
二、再審被告乙○○經合法通知，未於最後言詞辯論期日到場，
    核無民事訴訟法第 386條各款所列情形，爰准依再審原告之
    聲請，由其一造辯論而為判決。
三、再審原告起訴主張：坐落台北市○○區○○段二小段726之1
    號土地上「六號」之停車位（下稱系爭停車位），係伊亡妻
    王麗珠於民國（下同）85年1月1日以新臺幣（下同）
    1,000,000元 ，向訴外人耘鵬食品有限公司（下稱耘鵬公司
    ）負責人胡育陽所購得，惟未辦理所有權移轉登記。詎再審
    被告明知系爭停車位未經原審法院拍賣取得所有權，竟自90
    年8月12日起至91年12月6日止，先後以ＢＧ０736、ＣＣ238
    0、ＪＥ8578、ＧＴ7195、ＢＭ9961及8Ｃ5687等車號之車輛
    佔用系爭停車位， 而獲得相當租金之不當得利為517,320元
    ；又再審被告不法占用系爭停車位期間，伊仍向東門大廈管
    理委員會繳付系爭車位之管理費用每月600元 ，扣除再審被
    告繳付之1200元後，共計繳付9000元，再審被告亦應返還；
    另再審被告強占系爭停車位期間，對伊提起刑事竊佔罪之告
    訴，致伊無法出國夜難成眠，飽受痛苦，為此請求精神慰撫
    金100,000元，爰依民法第184條、第185條及第179條之規定
    ，求為判決再審被告應連帶給付再審原告625,870元 。嗣經
    原確定判決再審原告敗訴確定，惟原確定判決有下列再審事
    由：(一)原判決適用法律錯誤：查再審被告甲○○等承買之
    兩個車位，係在台北市○○段○○段第 726號之土地上，即
    在台北市○○○路○段133號（建號2044），及同路段141巷
    3號（ 建號2043）兩戶房屋之室內停車場，各為15平方公尺
    、經債權人聲請假扣押，在查封筆錄、拍賣公告、及執行法
    院所發不動產權利移轉證書，均有該兩個停車位之載明；系
    爭 6號停車位則係在台北市○○○○段第726號之1室外車棚
    內之車位，乃再審原告之妻王麗珠於85年1月 1日以100萬元
    ，向耘鵬公司胡育陽購買取得，有停車位讓渡書，付款收據
    及海基會認證之證明書可據，且不在查封公告拍賣之列，除
    有台北地院87年全字第2514號假扣押案件之查封筆錄可證外
    ，並有拍賣公告及不動產權利移轉證書可證；又上開系爭 6
    號停車位，再審原告亡妻王麗珠於85年1月1日價買後，數年
    來按月向東門大廈管理委員會繳納車位管理費600元 ，並使
    用車位，從未發生任何糾紛，足證該車位確係再審原告所有
    ，亦有東門大廈管委會所具證明書二件可證。迺原判決竟以
    點交車位執行處筆錄之附件，僅證明管委會收取停車位管理
    費之明細表之私文書，未經傳訊相關人員查證，遽引用台灣
    台北地方法院檢察署92年度偵字第 16738號不起訴處分書所
    載：「認相鄰同小段726 -1地號土地上之停車位即為點交之
    停車位，實為合理之聯想。」，而認系爭 6號車位已點交與
    再審被告，自屬適用法規錯誤之論斷。(二)發現未經斟酌之
    證物或得使用該證物，如經斟酌可受有利之裁判：系爭 726
    之1號土地，再審被告僅有持分10000分之1635持分所有權，
    稽之執行法院87年全字第2415號假扣押事件之指封切結書、
    查封筆錄、拍賣公告，均無指封、查封、拍賣第726之1號土
    地上停車位之記載；而第 726號土地上有兩個停車位，不僅
    在拍賣公告中載明，並有不動產權利移轉證書，及建物所有
    權狀在卷可證，再審被告承買兩個車位，自應限於查封拍賣
    公告所載第 726號土地上之兩個車位為拍定取得。原判決謂
    第 726號土地並無配置停車位，顯屬未審視拍賣公告、不動
    產權利書及建物權狀之誤斷，自屬違法未斟酌卷存證據之論
    斷。(三)台北地檢署92年偵字第 16738號誣告案不起訴處分
    書之理由，仍認系爭 6號停車位確為再審原告所有，惟以再
    審被告無誣告之認知，始為不起訴處分，原判決以此處分書
    ，將系爭 6號車位歸屬再審被告所有之證據，顯有誤用證據
    之誤斷；況該不起訴處分書，再審原告於訴訟中已陳明在卷
    ，並主張該處分書為自己有利證據，原判決竟疏於斟酌卷內
    已存在之證據，致再審原告未受有利之判決，應認有再審之
    理由；(四)系爭「 6」號車位，原係東門大樓住戶張時皇所
    有，嗣張時皇移民國外，將其所有室外編號「4」及「6」號
    兩個車位，分別賣與同樓住戶林月容及胡育陽所有，再由胡
    育陽將「 6」號車位，轉賣與王麗珠，再審原告在原審具狀
    聲請傳訊證人林月容，必可受有利之判決，原判決不斟酌准
    傳，更有證據未斟酌之違誤，為此依民事訴訟法第496條第1
    項第1款、第13款規定提起本件再審等語。
四、再審被告則以：本件再審原告再審所提證據，不僅其在原確
    定判決中已提出，並經兩造於言詞辯論時為辯論，且均經原
    審於判決內敘明，核與「重要證據漏未審酌」之情形不符；
    至再審理由所指聲請訊問證人林月容，如經傳訊可受有利之
    判決云云，查原判決理由九中已概括敘明無傳訊之必要，自
    無漏未斟酌情事等語，資為抗辯。
五、再審論旨 (一)略謂：再審原告以系爭6號停車位係在台北市
    ○○○○段第726號之1室外車棚內之車位，乃再審原告之妻
    王麗珠於85年1月1日以100萬元 ，向耘鵬公司胡育陽購買取
    得，有停車位讓渡書，付款收據及海基會認證之證明書可據
    ，且不在查封公告拍賣之列，除有台北地院87年全字第2514
    號假扣押案件之查封筆錄可證外，並有拍賣公告及不動產權
    利移轉證書可證，且數年來按月向東門大廈管理委員會繳納
    車位管理費600元 ，並使用車位，從未發生任何糾紛，足證
    確係再審原告所有，亦有東門大廈管委會所具證明書二件可
    證。迺原判決竟以點交車位執行處筆錄之附件，僅證明管委
    會收取停車位管理費之明細表之私文書，未經傳訊相關人員
    查證，遽引用台灣台北地方法院檢察署92年度偵字第 16738
    號不起訴處分書所載：「認相鄰同小段726 -1地號土地上之
    停車位即為點交之停車位，實為合理之聯想。」，認系爭 6
    號車位已點交與再審被告，自屬適用法規錯誤之論斷云云。
    惟按民事訴訟法第四百九十六條第一項第一款所謂適用法規
    顯有錯誤，係指確定判決所適用之法規顯然不合於法律規定
    ，或與司法院現尚有效及大法官會議之解釋，或本院尚有效
    之判例顯然違反者而言，故所謂適用法規顯有錯誤者，不包
    括漏未斟酌證據及認定事實錯誤之情形在內（最高法院六十
    年台再字第一七０號、六十三年台上字第八八號判例參照）
    。查再審原告上開之論述，不過就本院前審取捨證據、認定
    事實之職權，指摘其為不當，並未具體指摘原確定判決所適
    用之法規有何違反法律規定，或與司法院現尚有效及大法官
    會議之解釋，或本院尚有效之判例顯然違反者，依前揭說明
    ，自非屬民事訴訟法第四百九十六條第一項第一款所謂適用
    法規顯有錯誤。
五、再審論旨(二)略謂；系爭726之1號土地，再審被告僅有持分
    1000 0分之1635持分所有權，稽之執行法院87年全字第2415
    號假扣押事件之指封切結書、查封筆錄、拍賣公告，均無指
    封、查封、拍賣第726之1號土地上停車位之記載；而第 726
    號土地上有兩個停車位，不僅在拍賣公告中載明，並有不動
    產權利移轉證書，及建物所有權狀在卷可證，再審被告承買
    兩個車位，自應限於查封拍賣公告所載第 726號土地上之兩
    個車位為拍定取得。原確定判決謂第 726號土地並無配置停
    車位，顯屬未審視拍賣公告、不動產權利書及建物權狀之誤
    斷，自屬違法未斟酌卷存證據之論斷等語。惟查原確定判決
    認定系爭車位為再審被告依拍賣程序合法取得，無非以：系
    爭車位坐落在台北市○○區○○段二小段726之1號土地，該
    土地之原所有權人為債務人耘鵬公司，嗣經債權人臺灣土地
    銀行聲請原審執行法院查封，執行拍賣程序，為再審被告於
    89年11月8日自原審執行法院拍賣取得權利範圍為1635/1000
    0之系爭726之 1地號土地，有原審執行法院於89年11月18日
    核發北院文民執子6698字第 71611號之不動產權利移轉證書
    在卷為憑（見原審卷第37-38頁），另查再審被告於90年3月
    19日向原審執行法院請求依法點交及停車位如附件（按附件
    所指為拍定之第141號1樓住戶之停車位即系爭停車位），有
    執行筆錄在卷可憑（見本院前審卷被上證13），再核對原審
    執行法院90年 4月12日之點交執行筆錄中，明確記載當日除
    點交系爭台北市○○區○○段二小段 726號土地其上之房屋
    予再審被告外，尚點交停車位二個予再審被告，並經本院調
    閱原審執行法院88年度民執字第6698號清償債務強制執行事
    件卷宗核閱屬實，而系爭 726地號所移轉予再審被告之土地
    上並未配置有停車位，此為臺灣臺北地方法院檢察署查明在
    案，並有該地檢署檢察官92年度偵字第 16738號不起訴處分
    書附卷為憑（見原審卷第58 -60頁），為兩造所不爭執，準
    此，原審執行法院執行筆錄所點交予再審被告之停車位，應
    為坐落系爭726之1地號上之系爭停車位一節，自堪認定等語
    為其論斷之依據。(參見判決書第二、三頁)，綜觀上開判決
    理由，已就拍賣公告、不動產權利書及建物權狀之證據力加
    以審酌而為判斷，並無民事訴訟法第四百九十六條第二項第
    十三款證物漏未斟酌之情形。
六、再審論旨 (三)略謂：台北地檢署92年偵字第16738號誣告案
    不起訴處分書之理由，仍認系爭 6號停車位確為再審原告所
    有，惟以再審被告無誣告之認知，始為不起訴處分，原判決
    竟以此處分書，將系爭 6號車位歸屬再審被告所有之證據，
    顯有誤用證據之誤斷。惟查原確定判決認定系爭 6號車位，
    並非以台北地檢署之不起訴處分書為其主要證據，此觀之前
    揭之判決理由即明，況不起訴處分書之內容如何解讀，為事
    實審法院之職權行使，亦非屬再審之事由。
七、再審論旨 (四)另謂：系爭「6」號車位，原係東門大樓住戶
    張時皇所有，嗣張時皇移民國外，將其所有室外編號「4 」
    及「6 」號兩個車位，分別賣與同樓住戶林月容及胡育陽所
    有，再由胡育陽將「6 」號車位，轉賣與王麗珠，再審原告
    在原審具狀聲請傳訊證人林月容，必可受有利之判決，原判
    決不斟酌准傳，更有證據未斟酌之違誤云云。惟查民事訴訟
    法第四百九十六條第二項第十三款所謂當事人發見未經斟酌
    之「證物」，不包括「人證」，此有當然之解釋，故本院前
    審縱未依再審原告之聲請傳訊證人林月容，仍不得據為再審
    之事由。
八、綜上所述，再審原告所舉各項事由，均與民事訴訟法第四百
    九十六條第一項第一款、第十三款之再審要件不符，其提起
    本件再審之訴，為無理由，應予駁回。
九、據上論結，本件再審之訴為無理由，依法判如主文。
中    華    民    國    95    年    1     月    18    日
                  民事第十二庭審判長法  官  張宗權
                                    法  官  蕭艿菁
                                    法  官  陳永昌
正本係照原本作成。
不得上訴。
中    華    民    國    95    年    1    月     19    日
                                    書記官  劉美垣


司法院資訊處製作；財團法人民間司法改革基金會備份。
